---
title: "Start projektu"
---

Na początku ustawiamy środowisko i przechodzimy przez minimalny przepływ pracy:
import danych, szybką kontrolę jakości, pierwszą agregację i pierwszy wykres.

## Środowisko

Docelowo pracujemy w R 4.5.3 lub nowszym stabilnym wydaniu. Po zainstalowaniu R
i Quarto uruchom w terminalu:

```bash
Rscript R/setup.R
quarto preview
```

Po pierwszym renderze projektu zapisz wersje pakietów, czyli zamroź zależności:

```r
renv::init(bare = TRUE)
renv::snapshot()
```

## Pakiety

```{r}
#| label: setup-01
library(tidyverse)
library(here)
library(janitor)

source(here("R", "theme_course.R"))
theme_set(theme_course())
```

W przykładach używamy natywnego pipe `|>`. Jest czytelny, dostępny w nowoczesnym R i
nie wymaga dodatkowego operatora z pakietu.

## Import danych

Zaczniemy od grantów szkolnych. Plik ma pierwszą kolumnę indeksową bez znaczenia,
więc usuwamy ją po imporcie.

```{r}
#| label: import-grants
grants <- readr::read_csv(
  here("datasets", "schoolimprovement2010grants.csv"),
  show_col_types = FALSE
) |>
  janitor::clean_names() |>
  dplyr::select(-dplyr::any_of("x1")) |>
  dplyr::mutate(
    award_amount = as.numeric(award_amount),
    model_selected = dplyr::recode(
      model_selected,
      Closure = "Zamknięcie",
      Restart = "Restart",
      Turnaround = "Restrukturyzacja",
      Transformation = "Transformacja"
    ),
    region = dplyr::recode(
      region,
      Midwest = "Środkowy Zachód",
      Northeast = "Północny Wschód",
      South = "Południe",
      West = "Zachód"
    )
  )

dplyr::glimpse(grants)
```

## Pierwszy wykres

```{r}
#| label: fig-first-histogram
#| fig-cap: "Rozkład kwot grantów szkolnych."
#| fig-alt: "Histogram pokazuje, że większość grantów ma niższe kwoty, a tylko kilka obserwacji znajduje się w prawym ogonie rozkładu."
grants |>
  ggplot(aes(x = award_amount)) +
  geom_histogram(bins = 30, fill = "#0072B2", color = "white", linewidth = 0.25) +
  scale_x_continuous(labels = scales::label_dollar()) +
  labs(
    title = "Większość grantów skupia się przy niższych kwotach",
    subtitle = "Pierwszy wykres zawsze zaczynamy od pytania o kształt danych",
    x = "Kwota grantu",
    y = "Liczba szkół",
    caption = "Źródło: datasets/schoolimprovement2010grants.csv"
  )
```

## Zadanie

Zmień liczbę przedziałów histogramu (bins) w `geom_histogram()` na 10, 20 i 50.
Zapisz jedną obserwację: czy zmienia się wniosek z wykresu, czy tylko jego
szczegółowość?
