---
title: "Kategorie i rankingi"
---

Wykresy kategorii działają najlepiej, gdy kategorie są posortowane według
wartości, a liczba grup jest ograniczona do tego, co odbiorca realnie porówna.

```{r}
#| label: setup-04
library(tidyverse)
library(here)
library(janitor)

source(here("R", "theme_course.R"))
theme_set(theme_course())
```

```{r}
#| label: load-school-grants-categories
school_grants <- readr::read_csv(
  here("datasets", "schoolimprovement2010grants.csv"),
  show_col_types = FALSE
) |>
  janitor::clean_names() |>
  select(-any_of("x1")) |>
  filter(!is.na(model_selected), !is.na(award_amount)) |>
  mutate(
    award_amount_m = award_amount / 1000000,
    model_selected = factor(
      recode(
        model_selected,
        Closure = "Zamknięcie",
        Restart = "Restart",
        Turnaround = "Restrukturyzacja",
        Transformation = "Transformacja"
      ),
      levels = c("Zamknięcie", "Restart", "Restrukturyzacja", "Transformacja")
    ),
    region = factor(
      recode(
        tidyr::replace_na(region, "Brak danych"),
        Midwest = "Środkowy Zachód",
        Northeast = "Północny Wschód",
        South = "Południe",
        West = "Zachód"
      ),
      levels = c("Środkowy Zachód", "Północny Wschód", "Południe", "Zachód", "Brak danych")
    )
  )
```

## Wykres słupkowy (bar chart) z dobrą kolejnością

```{r}
#| label: medals-data
medals <- readr::read_csv(
  here("datasets", "medals_by_country_2016.csv"),
  show_col_types = FALSE
) |>
  rename(country = `...1`) |>
  pivot_longer(
    cols = c(Bronze, Gold, Silver),
    names_to = "medal",
    values_to = "count"
  ) |>
  mutate(
    medal = factor(
      recode(medal, Gold = "Złoto", Silver = "Srebro", Bronze = "Brąz"),
      levels = c("Złoto", "Srebro", "Brąz")
    ),
    country = forcats::fct_reorder(country, count, .fun = sum)
  )
```

```{r}
#| label: fig-medals-bars
#| fig-cap: "Medale olimpijskie według kraju i typu medalu."
#| fig-alt: "Poziomy skumulowany wykres słupkowy pokazuje łączną liczbę medali dla krajów, z podziałem na złote, srebrne i brązowe."
medals |>
  ggplot(aes(x = count, y = country, fill = medal)) +
  geom_col(width = 0.72) +
  scale_fill_manual(values = c(Złoto = "#D6A21E", Srebro = "#9AA3AA", Brąz = "#A97142")) +
  labs(
    title = "Sortowanie kategorii robi połowę pracy czytelnika",
    x = "Liczba medali",
    y = "Kraj",
    fill = "Medal",
    caption = "Źródło: datasets/medals_by_country_2016.csv"
  )
```

## Najważniejsze N kategorii zamiast pełnej listy

```{r}
#| label: fig-bakery-top
#| fig-cap: "Najczęściej sprzedawane produkty w piekarni."
#| fig-alt: "Ranking dziesięciu najpopularniejszych produktów pokazuje kawę jako najwyższą kategorię."
item_labels <- c(
  Coffee = "Kawa",
  Bread = "Chleb",
  Tea = "Herbata",
  Cake = "Ciasto",
  Pastry = "Ciastko",
  Sandwich = "Kanapka",
  Medialuna = "Rogalik",
  `Hot chocolate` = "Gorąca czekolada",
  Cookies = "Ciastka",
  Brownie = "Brownie",
  Juice = "Sok",
  Coke = "Cola",
  Muffin = "Muffin",
  Scone = "Scone",
  Toast = "Tost",
  Soup = "Zupa",
  `Farm House` = "Chleb wiejski",
  Croissant = "Croissant",
  Truffles = "Trufle"
)

bakery_top <- readr::read_csv(here("datasets", "bakery.csv"), show_col_types = FALSE) |>
  janitor::clean_names() |>
  mutate(items = recode(items, !!!item_labels)) |>
  count(items, sort = TRUE) |>
  slice_max(n, n = 10) |>
  mutate(items = forcats::fct_reorder(items, n))

bakery_top |>
  ggplot(aes(x = n, y = items)) +
  geom_col(fill = "#0072B2") +
  labs(
    title = "Ranking dziesięciu pozycji jest czytelniejszy niż pełna lista",
    x = "Liczba transakcji",
    y = NULL,
    caption = "Źródło: datasets/bakery.csv"
  )
```

## Wykresy kategoryczne w `ggplot2`

Kategorie można pokazać na kilka sposobów. Pojedyncze obserwacje najlepiej widać
na wykresie punktowym z losowym rozsunięciem punktów (strip plot), liczności na
wykresie zliczeń (count plot), a typowe wartości na wykresie punktów ze średnimi
(point plot).

```{r}
#| label: fig-school-jitter
#| fig-cap: "Wykres punktowy z losowym rozsunięciem: każda kropka to jeden grant."
#| fig-alt: "Wykres punktowy z losowym rozsunięciem pokazuje kwoty grantów w czterech modelach interwencji. Transformacja ma najwięcej obserwacji."
school_grants |>
  mutate(model_selected = forcats::fct_reorder(model_selected, award_amount_m, median)) |>
  ggplot(aes(x = award_amount_m, y = model_selected, colour = region)) +
  geom_jitter(width = 0, height = 0.16, alpha = 0.48, size = 1.7) +
  scale_colour_course_d(name = "Region USA") +
  scale_x_continuous(labels = scales::label_number(suffix = " mln", accuracy = 0.1)) +
  labs(
    title = "Losowe rozsunięcie punktów (jitter) odsłania pojedyncze obserwacje",
    x = "Kwota grantu",
    y = "Model interwencji",
    caption = "Źródło: datasets/schoolimprovement2010grants.csv"
  )
```

```{r}
#| label: fig-school-counts
#| fig-cap: "Wykres zliczeń w `ggplot2`: liczba szkół według modelu i regionu."
#| fig-alt: "Zgrupowane słupki pokazują, że model Transformacja dominuje we wszystkich regionach."
school_grants |>
  filter(region != "Brak danych") |>
  count(model_selected, region) |>
  mutate(model_selected = forcats::fct_reorder(model_selected, n, .fun = sum)) |>
  ggplot(aes(x = model_selected, y = n, fill = region)) +
  geom_col(position = position_dodge(width = 0.75), width = 0.68) +
  coord_flip() +
  scale_fill_course_d(name = "Region USA") +
  labs(
    title = "Kolor rozdziela zliczenia według regionu",
    x = NULL,
    y = "Liczba szkół",
    caption = "Źródło: datasets/schoolimprovement2010grants.csv"
  )
```

```{r}
#| label: fig-school-means
#| fig-cap: "Wykres średnich w `ggplot2`: średnia kwota i przedział ufności."
#| fig-alt: "Punkty pokazują średnie kwoty grantów dla modeli interwencji, a poziome linie pokazują przybliżone 95-procentowe przedziały ufności."
school_award_summary <- school_grants |>
  group_by(model_selected) |>
  summarise(
    n = n(),
    mean_award_m = mean(award_amount_m),
    se_award_m = sd(award_amount_m) / sqrt(n),
    .groups = "drop"
  ) |>
  mutate(
    low = pmax(0, mean_award_m - 1.96 * se_award_m),
    high = mean_award_m + 1.96 * se_award_m,
    model_selected = forcats::fct_reorder(model_selected, mean_award_m)
  )

school_award_summary |>
  ggplot(aes(x = mean_award_m, y = model_selected)) +
  geom_segment(aes(x = low, xend = high, yend = model_selected), colour = "#5B6770", linewidth = 1) +
  geom_point(aes(size = n), colour = "#D55E00", alpha = 0.9) +
  scale_size_continuous(range = c(3, 6), name = "Liczba szkół") +
  scale_x_continuous(labels = scales::label_number(suffix = " mln", accuracy = 0.1)) +
  labs(
    title = "Średnia i przedział pokazują kategorię bez ukrywania niepewności",
    x = "Średnia kwota grantu",
    y = NULL,
    caption = "Przedziały: średnia ± 1.96 SE; źródło: datasets/schoolimprovement2010grants.csv"
  )
```

## Mapa ciepła (heatmap) kategorii

```{r}
#| label: fig-daily-show-heatmap
#| fig-cap: "Typy gości w Daily Show według lat."
#| fig-alt: "Mapa ciepła pokazuje natężenie liczby gości w grupach zawodowych na przestrzeni lat."
daily_show <- readr::read_csv(
  here("datasets", "daily_show_guests_cleaned.csv"),
  show_col_types = FALSE
) |>
  janitor::clean_names() |>
  mutate(
    group = tidyr::replace_na(group, "Brak kategorii"),
    group = recode(
      group,
      Academic = "Nauka i edukacja",
      Acting = "Aktorstwo",
      Advocacy = "Aktywizm",
      Athletics = "Sport",
      Business = "Biznes",
      Clergy = "Duchowieństwo",
      Comedy = "Komedia",
      Consultant = "Konsulting",
      Government = "Administracja",
      Media = "Media",
      Military = "Wojsko",
      Misc = "Inne",
      Musician = "Muzyka",
      `Political Aide` = "Doradcy polityczni",
      Politician = "Politycy",
      Science = "Nauka"
    )
  )

daily_show |>
  filter(year >= 2000) |>
  count(year, group) |>
  mutate(group = forcats::fct_reorder(group, n, .fun = sum)) |>
  ggplot(aes(x = year, y = group, fill = n)) +
  geom_tile(color = "white", linewidth = 0.2) +
  scale_fill_viridis_c(option = "C", name = "Liczba") +
  labs(
    title = "Mapa ciepła działa, gdy porównujemy czas i kategorię",
    x = "Rok",
    y = NULL,
    caption = "Źródło: datasets/daily_show_guests_cleaned.csv"
  )
```

## Zadanie

Wybierz dowolny zbiór danych z `DATASETS.md`, policz ranking kategorii i pokaż tylko
10 najważniejszych pozycji. Dodaj jedno zdanie: dlaczego pozostałe kategorie
ukrywasz?
