---
title: "Dopracowanie i eksport"
---

Dopracowany wykres nie oznacza dekoracyjnego wykresu. Oznacza taki, który szybko
odpowiada na pytanie, ma opisane jednostki, czytelne etykiety i da się go użyć w
raporcie bez ręcznego poprawiania w edytorze graficznym.

```{r}
#| label: setup-07
library(tidyverse)
library(here)
library(ggrepel)

source(here("R", "theme_course.R"))
theme_set(theme_course())
```

## Etykiety i wyróżnienie

```{r}
#| label: fig-nba-labels
#| fig-cap: "Zawodnicy NBA według asyst i punktów."
#| fig-alt: "Wykres punktowy pokazuje relację asyst i punktów. Najlepsi strzelcy są wyróżnieni etykietami."
nba <- readr::read_csv(here("datasets", "nba.csv"), show_col_types = FALSE) |>
  filter(minutes > 0) |>
  mutate(
    conference = recode(conference, East = "Wschód", West = "Zachód"),
    points_per_minute = points / minutes
  )

top_scorers <- nba |>
  slice_max(points, n = 10)

p_nba <- nba |>
  ggplot(aes(x = assists, y = points, colour = conference)) +
  geom_point(alpha = 0.65, size = 2) +
  ggrepel::geom_text_repel(
    data = top_scorers,
    aes(label = player),
    size = 3,
    min.segment.length = 0,
    show.legend = FALSE
  ) +
  scale_colour_course_d(name = "Konferencja") +
  labs(
    title = "Etykiety dodajemy tylko tam, gdzie pomagają w interpretacji",
    subtitle = "Wyróżniono 10 zawodników z najwyższą liczbą punktów",
    x = "Asysty",
    y = "Punkty",
    caption = "Źródło: datasets/nba.csv"
  )

p_nba
```

## Eksport

Do eksportu statycznych grafik używamy `ggsave()` i urządzenia `ragg`, które daje
powtarzalne renderowanie tekstu i linii.

```{r}
#| label: export-example
#| eval: false
dir.create(here("outputs"), showWarnings = FALSE)

ggsave(
  filename = here("outputs", "nba-points-assists.png"),
  plot = p_nba,
  device = ragg::agg_png,
  width = 8,
  height = 5,
  units = "in",
  dpi = 300
)
```

## Lista kontroli jakości

- Czy tytuł mówi wniosek, a nie tylko nazwę typu wykresu?
- Czy osie mają jednostki?
- Czy kolory mają znaczenie i są wyjaśnione legendą?
- Czy wykres działa w skali szarości albo nie opiera się wyłącznie na kolorze?
- Czy zakres osi nie ukrywa ważnej części danych?
- Czy podpis wskazuje źródło?
- Czy w Quarto dodany jest `fig-alt`?

## Zadanie

Wróć do jednego wykresu z poprzednich rozdziałów i popraw go pod publikację: tytuł,
podtytuł, osie, podpis, paleta, wielkość punktów lub szerokość linii.
