---
title: "Kolory i palety"
---

Kolor pomaga wtedy, gdy koduje informację. Nie powinien być ozdobą dodawaną na
końcu, bo odbiorca zwykle czyta kolor jako znaczenie. W `ggplot2` rozróżniamy
dwa najczęstsze mapowania: `colour`, czyli kolor linii, punktu lub obrysu, oraz
`fill`, czyli kolor wypełnienia słupka, kafelka albo obszaru.

```{r}
#| label: setup-10
library(tidyverse)
library(here)
library(janitor)
library(lubridate)

source(here("R", "theme_course.R"))
theme_set(theme_course())
```

## Trzy typy palet

Paleta jakościowa (qualitative palette) służy do kategorii bez naturalnej
kolejności. Paleta sekwencyjna (sequential palette) służy do wartości od małych
do dużych. Paleta rozbieżna (diverging palette) służy do wartości wokół ważnego
punktu odniesienia, na przykład zera.

```{r}
#| label: fig-palette-types
#| fig-cap: "Trzy podstawowe typy palet: jakościowa, sekwencyjna i rozbieżna."
#| fig-alt: "Trzy poziome paski pokazują przykłady palety jakościowej dla kategorii, sekwencyjnej dla natężenia i rozbieżnej wokół zera."
palette_examples <- tibble(
  typ = rep(
    c("Jakościowa\n(qualitative)", "Sekwencyjna\n(sequential)", "Rozbieżna\n(diverging)"),
    each = 7
  ),
  step = rep(1:7, times = 3),
  colour = c(
    "#0072B2", "#D55E00", "#009E73", "#CC79A7", "#E69F00", "#56B4E9", "#F0E442",
    viridisLite::viridis(7, option = "C"),
    colorRampPalette(c("#0072B2", "#F7F7F7", "#D55E00"))(7)
  )
)

palette_examples |>
  mutate(typ = factor(typ, levels = unique(typ))) |>
  ggplot(aes(x = step, y = typ, fill = colour)) +
  geom_tile(width = 0.96, height = 0.72) +
  scale_fill_identity() +
  coord_equal() +
  labs(
    title = "Typ palety dobieramy do typu zmiennej",
    x = NULL,
    y = NULL
  ) +
  theme(
    axis.text.x = element_blank(),
    panel.grid = element_blank()
  )
```

## Wyróżnienie jednej kategorii

Jeżeli wykres ma pokazać jeden najważniejszy element, resztę można wyciszyć
neutralnym kolorem. To jest czytelniejsze niż użycie osobnego koloru dla każdej
kategorii.

```{r}
#| label: fig-colour-highlight
#| fig-cap: "Najpopularniejszy produkt wyróżniony kolorem, pozostałe produkty wyciszone."
#| fig-alt: "Poziomy wykres słupkowy pokazuje dziesięć najpopularniejszych produktów w piekarni. Kawa jest wyróżniona pomarańczowym kolorem, a pozostałe słupki są szare."
item_labels <- c(
  Coffee = "Kawa",
  Bread = "Chleb",
  Tea = "Herbata",
  Cake = "Ciasto",
  Pastry = "Ciastko",
  Sandwich = "Kanapka",
  Medialuna = "Rogalik",
  `Hot chocolate` = "Gorąca czekolada",
  Cookies = "Ciastka",
  Brownie = "Brownie"
)

bakery_top <- readr::read_csv(here("datasets", "bakery.csv"), show_col_types = FALSE) |>
  janitor::clean_names() |>
  mutate(items = recode(items, !!!item_labels)) |>
  count(items, sort = TRUE) |>
  slice_max(n, n = 10) |>
  mutate(
    items = forcats::fct_reorder(items, n),
    highlight = items == "Kawa"
  )

bakery_top |>
  ggplot(aes(x = n, y = items, fill = highlight)) +
  geom_col(width = 0.72) +
  scale_fill_manual(values = c(`FALSE` = "#B8C1CC", `TRUE` = "#D55E00"), guide = "none") +
  labs(
    title = "Kolor powinien prowadzić wzrok do najważniejszej informacji",
    x = "Liczba transakcji",
    y = NULL,
    caption = "Źródło: datasets/bakery.csv"
  )
```

## Paleta jakościowa dla kilku kategorii

Kiedy wszystkie kategorie są równie ważne, używamy palety jakościowej. Kolory
powinny być od siebie wyraźnie różne, ale nie muszą tworzyć skali od jasnego do
ciemnego.

```{r}
#| label: fig-colour-discrete-medals
#| fig-cap: "Paleta ręczna dla typów medali."
#| fig-alt: "Skumulowany wykres słupkowy pokazuje liczbę medali według kraju. Złoto, srebro i brąz mają kolory zgodne ze znaczeniem kategorii."
medals <- readr::read_csv(
  here("datasets", "medals_by_country_2016.csv"),
  show_col_types = FALSE
) |>
  rename(country = `...1`) |>
  pivot_longer(
    cols = c(Bronze, Gold, Silver),
    names_to = "medal",
    values_to = "count"
  ) |>
  mutate(
    medal = factor(
      recode(medal, Gold = "Złoto", Silver = "Srebro", Bronze = "Brąz"),
      levels = c("Złoto", "Srebro", "Brąz")
    ),
    country = forcats::fct_reorder(country, count, .fun = sum)
  )

medals |>
  ggplot(aes(x = count, y = country, fill = medal)) +
  geom_col(width = 0.72) +
  scale_fill_manual(
    values = c(Złoto = "#D6A21E", Srebro = "#9AA3AA", Brąz = "#A97142"),
    name = "Medal"
  ) +
  labs(
    title = "Paleta ręczna jest dobra, gdy kolor ma oczywiste znaczenie",
    x = "Liczba medali",
    y = "Kraj",
    caption = "Źródło: datasets/medals_by_country_2016.csv"
  )
```

## Paleta sekwencyjna dla natężenia

W mapie ciepła (heatmap) kolor zwykle oznacza natężenie. Wtedy jasność i ciemność
muszą mieć porządek: jasne pola oznaczają mniej, ciemne albo bardziej nasycone
pola oznaczają więcej.

```{r}
#| label: fig-colour-sequential-heatmap
#| fig-cap: "Paleta sekwencyjna dla średniej liczby wypożyczeń rowerów."
#| fig-alt: "Mapa ciepła pokazuje średnią dzienną liczbę wypożyczeń według miesiąca i dnia tygodnia. Wyższe wartości są widoczne głównie w cieplejszych miesiącach."
bike_heatmap <- readr::read_csv(here("datasets", "bike_share.csv"), show_col_types = FALSE) |>
  mutate(
    month = factor(
      mnth,
      levels = 1:12,
      labels = c("Sty", "Lut", "Mar", "Kwi", "Maj", "Cze", "Lip", "Sie", "Wrz", "Paź", "Lis", "Gru")
    ),
    weekday = factor(
      weekday,
      levels = c(1, 2, 3, 4, 5, 6, 0),
      labels = c("Pon", "Wt", "Śr", "Czw", "Pt", "Sob", "Nd")
    )
  ) |>
  group_by(month, weekday) |>
  summarise(avg_rentals = mean(total_rentals), .groups = "drop")

bike_heatmap |>
  ggplot(aes(x = month, y = weekday, fill = avg_rentals)) +
  geom_tile(colour = "white", linewidth = 0.25) +
  scale_fill_viridis_c(
    option = "C",
    labels = scales::label_number(big.mark = " "),
    name = "Średnia",
    guide = guide_colorbar(
      title.position = "top",
      barheight = grid::unit(72, "pt"),
      barwidth = grid::unit(8, "pt")
    )
  ) +
  labs(
    title = "Paleta sekwencyjna pokazuje natężenie zjawiska",
    x = "Miesiąc",
    y = NULL,
    caption = "Źródło: datasets/bike_share.csv"
  ) +
  theme(legend.position = "right")
```

## Paleta rozbieżna wokół zera

Paleta rozbieżna ma sens tylko wtedy, gdy istnieje ważny środek skali. Dla
anomalii temperatury takim środkiem jest zero: wartości poniżej i powyżej zera
powinny iść w przeciwnych kierunkach kolorystycznych.

```{r}
#| label: fig-colour-diverging-temperature
#| fig-cap: "Paleta rozbieżna dla średniej rocznej anomalii temperatury."
#| fig-alt: "Pasek kafelków pokazuje kolejne lata. Wcześniejsze lata są częściej niebieskie lub jasne, a późniejsze coraz częściej pomarańczowe."
climate_year <- readr::read_csv(here("datasets", "climate_change.csv"), show_col_types = FALSE) |>
  mutate(year = lubridate::year(date)) |>
  group_by(year) |>
  summarise(relative_temp = mean(relative_temp, na.rm = TRUE), .groups = "drop")

climate_year |>
  ggplot(aes(x = year, y = 1, fill = relative_temp)) +
  geom_tile(height = 0.75) +
  scale_fill_gradient2(
    low = "#0072B2",
    mid = "#F7F7F7",
    high = "#D55E00",
    midpoint = 0,
    labels = scales::label_number(suffix = "°C", accuracy = 0.1),
    name = "Anomalia"
  ) +
  labs(
    title = "Paleta rozbieżna działa wtedy, gdy środek skali coś znaczy",
    x = "Rok",
    y = NULL,
    caption = "Źródło: datasets/climate_change.csv"
  ) +
  theme(
    axis.text.y = element_blank(),
    panel.grid.major.y = element_blank(),
    panel.grid.minor = element_blank()
  )
```

## Zadanie

Wybierz jeden wykres z wcześniejszych rozdziałów i przygotuj dwie wersje:
pierwszą z paletą jakościową, drugą z wyróżnieniem jednej kategorii. Porównaj,
która wersja szybciej prowadzi do wniosku.
