---
title: "Etykiety i tytuły"
---

Tytuł (title), podtytuł (subtitle), etykiety osi (axis labels), etykiety danych
(data labels), legenda (legend) i podpis (caption) są częścią wykresu. Dobry
tekst nie opisuje wszystkiego, tylko usuwa najważniejsze niejasności: co jest na
osiach, jaka jest jednostka, skąd są dane i jaki wniosek warto sprawdzić.

```{r}
#| label: setup-12
library(tidyverse)
library(here)
library(janitor)
library(lubridate)
library(ggrepel)

source(here("R", "theme_course.R"))
theme_set(theme_course())
```

## Tytuł mówi, jak czytać wykres

Tytuł nie musi być nazwą typu wykresu. Lepszy tytuł podpowiada, na co spojrzeć,
a podtytuł dopowiada zakres danych lub sposób obliczenia.

```{r}
#| label: fig-title-climate
#| fig-cap: "Stężenie CO₂ w czasie z tytułem interpretacyjnym."
#| fig-alt: "Wykres liniowy pokazuje wzrost stężenia CO₂ od końca lat pięćdziesiątych do początku XXI wieku."
climate <- readr::read_csv(here("datasets", "climate_change.csv"), show_col_types = FALSE) |>
  mutate(date = lubridate::ymd(date))

climate |>
  ggplot(aes(x = date, y = co2)) +
  geom_line(colour = "#0072B2", linewidth = 0.8) +
  scale_y_continuous(labels = scales::label_number(suffix = " ppm")) +
  labs(
    title = "Stężenie CO₂ rośnie przez cały okres obserwacji",
    subtitle = "Miesięczne pomiary od 1958 roku",
    x = NULL,
    y = "Stężenie CO₂",
    caption = "Źródło: datasets/climate_change.csv"
  )
```

## Etykiety osi są miejscem na jednostki

Jeżeli jednostka jest w tytule, odbiorca musi jej szukać. Jeżeli jest przy osi,
jest widoczna dokładnie tam, gdzie odczytywana jest wartość.

```{r}
#| label: fig-axis-labels-bike
#| fig-cap: "Etykiety osi z jednostkami dla wypożyczeń rowerów."
#| fig-alt: "Wykres punktowy pokazuje zależność temperatury od liczby wypożyczeń rowerów. Wyższe temperatury zwykle wiążą się z większą liczbą wypożyczeń."
bike <- readr::read_csv(here("datasets", "bike_share.csv"), show_col_types = FALSE) |>
  mutate(
    temp_c = temp * 41,
    season = factor(
      season,
      levels = 1:4,
      labels = c("Zima", "Wiosna", "Lato", "Jesień")
    )
  )

bike |>
  ggplot(aes(x = temp_c, y = total_rentals, colour = season)) +
  geom_point(alpha = 0.68, size = 2.1) +
  scale_colour_course_d(name = "Sezon") +
  scale_x_continuous(labels = scales::label_number(suffix = "°C")) +
  scale_y_continuous(labels = scales::label_number(big.mark = " ")) +
  labs(
    title = "Cieplejsze dni zwykle mają więcej wypożyczeń",
    subtitle = "Temperatura jest przeskalowana do stopni Celsjusza",
    x = "Temperatura",
    y = "Liczba wypożyczeń rowerów",
    caption = "Źródło: datasets/bike_share.csv"
  )
```

## Bezpośrednie etykiety serii

Gdy na wykresie jest kilka linii, bezpośrednie etykiety (direct labels) często są
czytelniejsze niż legenda. Etykieta przy końcu linii skraca drogę wzroku między
kolorem a nazwą serii.

```{r}
#| label: fig-direct-labels-stocks
#| fig-cap: "Indeks cen akcji z etykietami bezpośrednimi."
#| fig-alt: "Trzy linie pokazują względną zmianę cen AAPL, AMZN i MSFT od wspólnego punktu startu. Nazwy spółek są umieszczone przy końcach linii."
stocks_index <- readr::read_csv(here("datasets", "stocks_cleaned.csv"), show_col_types = FALSE) |>
  janitor::clean_names() |>
  select(-any_of("x1")) |>
  filter(name %in% c("AAPL", "AMZN", "MSFT")) |>
  arrange(name, date) |>
  group_by(name) |>
  mutate(close_index = close / first(close) * 100) |>
  ungroup()

stock_ends <- stocks_index |>
  group_by(name) |>
  slice_max(date, n = 1, with_ties = FALSE) |>
  ungroup()

stocks_index |>
  ggplot(aes(x = date, y = close_index, colour = name)) +
  geom_line(linewidth = 0.8) +
  ggrepel::geom_text_repel(
    data = stock_ends,
    aes(label = name),
    nudge_x = 80,
    direction = "y",
    hjust = 0,
    segment.color = NA,
    show.legend = FALSE
  ) +
  scale_colour_course_d(guide = "none") +
  scale_y_continuous(labels = scales::label_number(suffix = " pkt")) +
  coord_cartesian(clip = "off") +
  labs(
    title = "Etykiety przy liniach mogą zastąpić legendę",
    subtitle = "Cena zamknięcia przeliczona do indeksu 100 w pierwszym dniu obserwacji",
    x = NULL,
    y = "Indeks ceny zamknięcia",
    caption = "Źródło: datasets/stocks_cleaned.csv"
  ) +
  theme(plot.margin = margin(8, 48, 8, 8))
```

## Etykiety punktów tylko dla wybranych obserwacji

Etykiety danych są kosztowne wizualnie. Jeżeli podpiszemy każdy punkt, wykres
przestanie działać. Lepiej wybrać obserwacje, które odpowiadają na pytanie albo
są ważnymi wyjątkami.

```{r}
#| label: fig-selected-data-labels
#| fig-cap: "Wybrane etykiety punktów dla zawodników NBA."
#| fig-alt: "Wykres punktowy pokazuje zależność asyst i punktów. Podpisani są tylko zawodnicy z największą liczbą punktów."
nba <- readr::read_csv(here("datasets", "nba.csv"), show_col_types = FALSE) |>
  filter(minutes > 0) |>
  mutate(conference = recode(conference, East = "Wschód", West = "Zachód"))

top_scorers <- nba |>
  slice_max(points, n = 8)

nba |>
  ggplot(aes(x = assists, y = points, colour = conference)) +
  geom_point(alpha = 0.55, size = 2) +
  ggrepel::geom_text_repel(
    data = top_scorers,
    aes(label = player),
    size = 3,
    min.segment.length = 0,
    box.padding = 0.35,
    show.legend = FALSE
  ) +
  scale_colour_course_d(name = "Konferencja") +
  labs(
    title = "Etykiety danych wybieramy, a nie rozsypujemy automatycznie",
    subtitle = "Podpisano 8 zawodników z największą liczbą punktów",
    x = "Asysty",
    y = "Punkty",
    caption = "Źródło: datasets/nba.csv"
  )
```

## Podpis i tekst alternatywny

Podpis (caption) podaje źródło, ograniczenia albo sposób obliczenia. Tekst
alternatywny (alt text) opisuje najważniejszą informację z wykresu osobie, która
nie widzi obrazu. W Quarto tekst alternatywny dodajemy przez opcję `fig-alt`.

```{r}
#| label: fig-caption-alt-example
#| fig-cap: "Przykład wykresu z podpisem i tekstem alternatywnym zapisanym w opcji chunku."
#| fig-alt: "Poziomy wykres słupkowy pokazuje liczbę medali według kraju. Stany Zjednoczone mają najwięcej medali w pokazanym zestawieniu."
medals_total <- readr::read_csv(
  here("datasets", "medals_by_country_2016.csv"),
  show_col_types = FALSE
) |>
  rename(country = `...1`) |>
  mutate(total = Bronze + Gold + Silver) |>
  slice_max(total, n = 8) |>
  mutate(country = forcats::fct_reorder(country, total))

medals_total |>
  ggplot(aes(x = total, y = country)) +
  geom_col(fill = "#0072B2", width = 0.72) +
  labs(
    title = "Największe kraje medalowe warto pokazać jako ranking",
    x = "Liczba medali",
    y = NULL,
    caption = "Źródło: datasets/medals_by_country_2016.csv; pokazano 8 krajów z największą liczbą medali"
  )
```

## Krótka lista kontroli

- Tytuł mówi wniosek lub pytanie, nie tylko typ wykresu.
- Podtytuł podaje zakres, filtr albo metodę obliczenia.
- Etykiety osi mają jednostki.
- Legenda ma nazwę zrozumiałą poza kodem.
- Podpis wskazuje źródło danych.
- Tekst alternatywny streszcza główną informację z wykresu.

## Zadanie

Weź wykres, który już masz. Dodaj tytuł, podtytuł, kompletne etykiety osi,
podpis, tekst alternatywny i dwie celowe etykiety danych. Usuń każdy tekst, który
nie pomaga odczytać wykresu.
