---
title: "Wykres Heatmap"
---

Kolejnym potężnym narzędziem w arsenale wizualizacji danych jest **Heatmap** (mapa ciepła). Pozwala ona na pokazanie zagęszczenia zjawiska w czasie (lub w innej dwuwymiarowej przestrzeni) za pomocą skali kolorów. 

Jako świetny przykład przeanalizujemy zbiór `tf_birthdays.csv`, który zawiera łączną liczbę osób urodzonych każdego dnia roku w Belgii. 

Zbudujemy wykres inspirowany popularnymi wizualizacjami prasowymi (np. z New York Times czy narzędzia Datawrapper), na którym oś X to miesiące, oś Y to dni miesiąca, a kolor określa natężenie liczby narodzin.

```{r}
#| label: setup
#| message: false
#| warning: false

library(tidyverse)
library(here)
library(janitor)

# Wczytujemy dedykowany styl z projektu
source(here("R", "theme_course.R"))
theme_set(theme_course())
```

## Przetwarzanie danych

Dane wymagają lekkiego przekształcenia. Przypiszemy miesiącom polskie nazwy i ustawimy dni miesiąca w odpowiedniej kolejności (od 1 na górze do 31 na dole), aby siatka czytała się jak klasyczny kalendarz.

```{r}
#| label: data-prep
#| message: false

df_raw <- read_csv(here("datasets", "tf_birthdays.csv")) |> 
  clean_names()

# Polskie nazwy miesięcy
miesiace <- c("Sty", "Lut", "Mar", "Kwi", "Maj", "Cze", "Lip", "Sie", "Wrz", "Paź", "Lis", "Gru")

df_heat <- df_raw |> 
  select(day, month, belgium) |> 
  mutate(
    # Zamieniamy liczby na nazwy miesięcy (factor wymusza poprawną kolejność chronologiczną, a nie alfabetyczną)
    month_name = factor(miesiace[month], levels = miesiace),
    
    # Odwracamy dni, żeby 1. dzień miesiąca był na samej górze osi Y
    day_fct = factor(day, levels = 31:1),
    
    # Jeżeli zbiór ma zapisane "0" dla nieistniejących dni (np. 30 lutego), zamieniamy to na NA (brak danych), 
    # aby uniknąć błędnego kolorowania tych kratek
    belgium = if_else(belgium == 0, NA_real_, belgium)
  )
```

## Wykres 

Do narysowania kratek (płytek) użyjemy geometrii `geom_tile()`. Do wypełnienia kolorami skorzystamy z domyślnej skali Viridis, która jest czytelna dla osób z zaburzeniami widzenia barw i dobrze komponuje się z naszym `theme_course()`.

```{r}
#| label: plot-heatmap
#| fig-width: 10
#| fig-height: 8
#| warning: false

ggplot(df_heat, aes(x = month_name, y = day_fct, fill = belgium)) +
  # geom_tile z białymi ramkami, co stworzy efekt siatki kalendarza
  geom_tile(color = "white", linewidth = 0.8) +
  
  # Skala Viridis (opcja magma lub domyślna viridis). 
  # direction = -1 sprawia, że ciemniejsze kolory to wyższe wartości.
  scale_fill_viridis_c(
    option = "viridis", 
    direction = -1, 
    na.value = "transparent", # Puste komórki (nieistniejące dni) będą przezroczyste
    labels = scales::comma_format(big.mark = " "),
    limits = c(29000, 34000), # Zawężamy skalę, by wykluczyć obserwacje odstające (jak 1 lipca, 1 stycznia czy 29 lutego)
    oob = scales::squish      # Funkcja squish sprawia, że wartości poza limitem otrzymują skrajne barwy skali
  ) +
  
  # Przenosimy oś X (nazwy miesięcy) na górę wykresu dla wygody czytania
  scale_x_discrete(position = "top") +
  
  labs(
    title = "Które daty urodzenia są najbardziej popularne?",
    subtitle = "Całkowita liczba osób urodzonych danego dnia (dane dla Belgii)",
    x = NULL,
    y = "Dzień miesiąca",
    fill = "Liczba urodzeń",
    caption = "Źródło: dataset tf_birthdays.csv"
  ) +
  
  # Dalsze modyfikacje estetyczne
  theme_minimal() +
  theme(
    # Ukrywamy główne linie siatki, ponieważ same płytki geom_tile tworzą siatkę
    panel.grid = element_blank(),
    
    # Wyróżniamy tekst osi
    axis.text.y = element_text(size = 9, color = "#555555"),
    axis.text.x = element_text(size = 11, face = "bold", color = "#333333"),
    
    # Przenosimy legendę na prawo, żeby łatwiej czytać wartości i wydłużamy jej pasek
    legend.position = "right",
    legend.title = element_text(face = "bold", size = 10),
    legend.text = element_text(size = 9),
    legend.key.height = unit(1.5, "cm"),
    
    # Nagłówki
    plot.title = element_text(face = "bold", size = 18),
    plot.subtitle = element_text(color = "#555555", size = 12, margin = margin(b = 15)),
    plot.caption = element_text(color = "#999999", margin = margin(t = 15))
  )
```
