---
title: "Fundamenty percepcji"
---

Wizualizacja nie jest konkursem na najbardziej efektowny kształt. Jeżeli odbiorca
ma porównać wielkości, najbezpieczniej jest dać mu **wspólną oś i długość**, a nie
kąt i pole. Na prostym przykładzie z medalami olimpijskimi zobaczymy, dlaczego
wykres kołowy szybko traci czytelność i jak naprawić go rankingiem słupkowym.

```{r}
#| label: setup-16
library(tidyverse)
library(here)

source(here("R", "theme_course.R"))
theme_set(theme_course())
```

## Przygotowanie danych

Skorzystamy z pliku `medals_by_country_2016.csv`. Policzymy łączną liczbę medali,
zostawimy sześć krajów z najwyższym wynikiem i połączymy resztę w kategorię
`Pozostałe`. To dokładnie ten moment, w którym pie chart wydaje się kuszący.

```{r}
#| label: data-prep-16
medals <- readr::read_csv(
  here("datasets", "medals_by_country_2016.csv"),
  show_col_types = FALSE
) |>
  rename(country = `...1`) |>
  mutate(total = Bronze + Gold + Silver) |>
  arrange(desc(total))

medals_pie <- medals |>
  slice_head(n = 6) |>
  bind_rows(
    medals |>
      slice(-(1:6)) |>
      summarise(country = "Pozostałe", total = sum(total))
  ) |>
  mutate(
    share = total / sum(total),
    label = paste0(country, "\n", scales::percent(share, accuracy = 1))
  )

medals_bar <- medals_pie |>
  mutate(country = forcats::fct_reorder(country, total))
```

## Wersja, która utrudnia porównanie

Sam fakt, że pie chart da się narysować, nie oznacza jeszcze, że jest dobrym
pomysłem. Przy sześciu-siedmiu kategoriach odbiorca musi porównywać kąty i pola,
a nie długości. Gdybyśmy dodali do tego perspektywę 3D, efekt byłby jeszcze gorszy.

```{r}
#| label: fig-pie-medals
#| fig-cap: "Wykres kołowy pokazuje udział medali, ale utrudnia precyzyjne porównanie sąsiadujących kategorii."
#| fig-alt: "Wykres kołowy przedstawia udziały sześciu krajów i kategorii Pozostałe w łącznej liczbie medali. Widać dominację Stanów Zjednoczonych, ale różnice między pozostałymi krajami trudno ocenić dokładnie."
ggplot(medals_pie, aes(x = "", y = total, fill = country)) +
  geom_col(width = 1, color = "white", linewidth = 0.8) +
  coord_polar(theta = "y") +
  scale_fill_viridis_d(option = "D", end = 0.9) +
  labs(
    title = "Pie chart szybko traci precyzję odczytu",
    subtitle = "Sześć krajów z największą liczbą medali oraz jedna kategoria zbiorcza",
    fill = "Kraj",
    caption = "Źródło: datasets/medals_by_country_2016.csv"
  ) +
  theme(
    axis.title = element_blank(),
    axis.text = element_blank(),
    axis.ticks = element_blank(),
    panel.grid = element_blank()
  )
```

## Naprawa: ranking słupkowy

Ten sam komunikat da się pokazać czytelniej. Na wspólnej osi od razu widać nie
tylko lidera, ale też różnice między Niemcami, Wielką Brytanią, Rosją i Chinami.

```{r}
#| label: fig-bar-medals
#| fig-cap: "Poziomy wykres słupkowy pozwala szybciej i dokładniej porównać liczbę medali."
#| fig-alt: "Poziomy wykres słupkowy pokazuje ranking krajów według liczby medali. Stany Zjednoczone są wyraźnie pierwsze, a pozostałe kraje można łatwo porównać względem wspólnej osi."
ggplot(medals_bar, aes(x = total, y = country)) +
  geom_col(fill = "#0072B2", width = 0.72) +
  geom_text(
    aes(label = scales::comma(total)),
    hjust = -0.15,
    size = 3.6
  ) +
  scale_x_continuous(
    labels = scales::label_comma(big.mark = " "),
    expand = expansion(mult = c(0, 0.12))
  ) +
  coord_cartesian(clip = "off") +
  labs(
    title = "Długość wygrywa z kątem, gdy liczy się porównanie",
    subtitle = "Ten sam zbiór danych zamieniony z geometrii kołowej na liniową",
    x = "Łączna liczba medali",
    y = NULL,
    caption = "Źródło: datasets/medals_by_country_2016.csv"
  ) +
  theme(
    panel.grid.major.y = element_blank()
  )
```

## So what?

To nie jest poprawka kosmetyczna. Zmieniliśmy wykres z takiego, który wymaga
mentalnej gimnastyki, na taki, który szanuje czas odbiorcy i pozwala odczytać
hierarchię niemal natychmiast.

## Zadanie

Zrób tę samą operację dla innego podziału kategorii z repozytorium. Najpierw
narysuj wersję mniej czytelną, a potem przerób ją na ranking słupkowy z sortowaniem
przez `forcats::fct_reorder()`.
