---
title: "Architektura czasu"
---

Na osi czasu najłatwiej przesadzić z liczbą komunikatów. Kilka kolorowych linii
na jednym wykresie szybko zamienia się w spaghetti chart, w którym legenda staje
się dodatkową przeszkodą. Celem nie jest pokazanie wszystkiego naraz, tylko
pokierowanie wzrokiem odbiorcy.

```{r}
#| label: setup-17
library(tidyverse)
library(here)
library(janitor)

source(here("R", "theme_course.R"))
theme_set(theme_course())
```

## Przygotowanie danych

Wybierzemy siedem spółek technologicznych z `stocks_cleaned.csv` i przeliczymy
ich ceny zamknięcia do wspólnego indeksu startowego równego 100. Dzięki temu
nie porównujemy poziomów cen, tylko tempo wzrostu od tego samego punktu.

```{r}
#| label: data-prep-17
tech_stocks <- readr::read_csv(
  here("datasets", "stocks_cleaned.csv"),
  show_col_types = FALSE
) |>
  janitor::clean_names() |>
  select(-any_of("x1")) |>
  filter(name %in% c("AAPL", "AMZN", "FB", "GOOG", "MSFT", "NFLX", "NVDA")) |>
  arrange(name, date) |>
  group_by(name) |>
  mutate(close_index = close / first(close) * 100) |>
  ungroup() |>
  mutate(
    focus = if_else(name == "NVDA", "NVDA", "Pozostałe spółki")
  )

highlight_end <- tech_stocks |>
  filter(name == "NVDA") |>
  slice_max(date, n = 1, with_ties = FALSE) |>
  mutate(
    label_date = date + 120,
    label_text = paste0("NVDA: ", round(close_index), " pkt")
  )
```

## Chaos: każda linia chce być najważniejsza

Jeżeli każdej serii damy własny kolor i osobną pozycję w legendzie, zmuszamy oko
do ciągłego skakania między wykresem a podpisami.

```{r}
#| label: fig-time-spaghetti
#| fig-cap: "Wielokolorowy wykres wieloseryjny szybko staje się męczący do czytania."
#| fig-alt: "Siedem linii przedstawia indeks cen akcji kilku spółek technologicznych. Każda ma inny kolor, przez co wykres jest gęsty i wymaga częstego korzystania z legendy."
ggplot(tech_stocks, aes(x = date, y = close_index, color = name)) +
  geom_line(linewidth = 0.9, alpha = 0.95) +
  scale_y_continuous(labels = scales::label_number(accuracy = 1)) +
  labs(
    title = "Gdy każda seria krzyczy, żadna nie prowadzi narracji",
    subtitle = "Indeks 100 w pierwszym dniu obserwacji",
    x = NULL,
    y = "Indeks ceny zamknięcia",
    color = "Spółka",
    caption = "Źródło: datasets/stocks_cleaned.csv"
  )
```

## Naprawa: morze szarości i jeden punkt zapalny

Teraz zostawiamy tło w szarości, a tylko jedną serię wyróżniamy kolorem i
bezpośrednią etykietą. Taki zabieg zamienia bazę danych w krótką opowieść o
wyjątkowym trendzie.

```{r}
#| label: fig-time-highlight
#| fig-cap: "Wyróżnienie jednej serii i usunięcie legendy skraca drogę wzroku do najważniejszego trendu."
#| fig-alt: "Kilka szarych linii pokazuje przebieg indeksów spółek technologicznych, a linia NVDA jest zaznaczona intensywnym kolorem i podpisana przy końcu wykresu. Widać, że NVDA rosła znacznie szybciej niż pozostałe serie."
ggplot(tech_stocks, aes(x = date, y = close_index, group = name)) +
  geom_line(
    data = filter(tech_stocks, name != "NVDA"),
    color = "#c7ced6",
    linewidth = 0.85,
    alpha = 0.9
  ) +
  geom_line(
    data = filter(tech_stocks, name == "NVDA"),
    color = "#D55E00",
    linewidth = 1.3
  ) +
  geom_point(
    data = highlight_end,
    color = "#D55E00",
    size = 2.8
  ) +
  geom_segment(
    data = highlight_end,
    aes(x = date, xend = label_date, y = close_index, yend = close_index),
    color = "#D55E00",
    linewidth = 0.45
  ) +
  geom_text(
    data = highlight_end,
    aes(x = label_date, y = close_index, label = label_text),
    hjust = 0,
    vjust = -0.2,
    color = "#D55E00",
    size = 3.8,
    fontface = "bold"
  ) +
  scale_x_date(
    date_breaks = "1 year",
    date_labels = "%Y",
    expand = expansion(mult = c(0.01, 0.14))
  ) +
  scale_y_continuous(labels = scales::label_number(accuracy = 1)) +
  coord_cartesian(clip = "off") +
  labs(
    title = "Narracja czasu działa lepiej, gdy wybierasz bohatera",
    subtitle = "Szare tło daje kontekst, a wyróżniona linia pokazuje wyjątkowy wzrost NVDA",
    x = NULL,
    y = "Indeks ceny zamknięcia",
    caption = "Źródło: datasets/stocks_cleaned.csv; pokazano wybrane spółki technologiczne"
  ) +
  theme(
    legend.position = "none",
    plot.margin = margin(8, 70, 8, 8)
  )
```

## So what?

Chronologia sama z siebie nie opowiada historii. Dopiero świadome zarządzanie
uwagą sprawia, że odbiorca wie, gdzie patrzeć i jaki trend warto zapamiętać.

## Zadanie

Wybierz inną spółkę z `stocks_cleaned.csv`, zrób z niej nowy punkt zapalny i
sprawdź, jak zmienia się sens wykresu po zamianie bohatera opowieści.
