---
title: "Detektywistyka danych"
---

Mapa działa najlepiej wtedy, gdy przestrzeń jest częścią pytania. W tym repozytorium
nie mamy współrzędnych ulic jak u Johna Snowa, ale mamy dane stanowe, więc możemy
zbudować **kartogram kafelkowy**. To uproszczona mapa, która zachowuje sąsiedztwo
i pozwala sprawdzić, czy problem układa się przestrzennie, a nie tylko rankingowo.

```{r}
#| label: setup-18
library(tidyverse)
library(here)

source(here("R", "theme_course.R"))
theme_set(theme_course())
```

## Przygotowanie danych

Skorzystamy z `insurance_premiums.csv`. Interesuje nas zmienna
`insurance_losses`, czyli przeciętna strata ubezpieczeniowa. Najpierw dołączymy
dwuliterowe skróty stanów, a potem ręcznie zbudujemy siatkę kafelków.

```{r}
#| label: data-prep-18
insurance <- readr::read_csv(
  here("datasets", "insurance_premiums.csv"),
  show_col_types = FALSE
) |>
  mutate(
    abb = case_when(
      State == "District of Columbia" ~ "DC",
      TRUE ~ state.abb[match(State, state.name)]
    )
  )

state_tiles <- tibble::tribble(
  ~State, ~x, ~y,
  "Washington", 1, 1,
  "Montana", 3, 1,
  "North Dakota", 5, 1,
  "Minnesota", 6, 1,
  "Wisconsin", 7, 1,
  "Michigan", 8, 1,
  "Vermont", 10, 1,
  "New Hampshire", 11, 1,
  "Maine", 12, 1,
  "Oregon", 1, 2,
  "Idaho", 2, 2,
  "Wyoming", 3, 2,
  "South Dakota", 5, 2,
  "Iowa", 6, 2,
  "Illinois", 7, 2,
  "Indiana", 8, 2,
  "Ohio", 9, 2,
  "Pennsylvania", 10, 2,
  "New York", 11, 2,
  "Massachusetts", 12, 2,
  "Rhode Island", 13, 2,
  "California", 1, 3,
  "Nevada", 2, 3,
  "Utah", 3, 3,
  "Colorado", 4, 3,
  "Nebraska", 5, 3,
  "Missouri", 6, 3,
  "Kentucky", 8, 3,
  "West Virginia", 9, 3,
  "Virginia", 10, 3,
  "New Jersey", 11, 3,
  "Connecticut", 12, 3,
  "Alaska", 1, 4,
  "Arizona", 2, 4,
  "New Mexico", 3, 4,
  "Kansas", 5, 4,
  "Arkansas", 6, 4,
  "Tennessee", 8, 4,
  "North Carolina", 10, 4,
  "Maryland", 11, 4,
  "Delaware", 12, 4,
  "District of Columbia", 13, 4,
  "Hawaii", 1, 5,
  "Texas", 4, 5,
  "Oklahoma", 5, 5,
  "Louisiana", 6, 5,
  "Mississippi", 7, 5,
  "Alabama", 8, 5,
  "Georgia", 9, 5,
  "South Carolina", 10, 5,
  "Florida", 10, 6
) |>
  left_join(insurance, by = "State") |>
  mutate(
    label_colour = if_else(insurance_losses >= median(insurance_losses), "white", "#1f2933")
  )
```

## Ranking mówi kto, ale nie mówi gdzie

Na zwykłym rankingu łatwo wskazać ekstremalne stany, ale trudno zauważyć, czy
wysokie wartości tworzą większy pas albo klaster.

```{r}
#| label: fig-insurance-ranking
#| fig-cap: "Ranking stanów pokazuje wartości skrajne, ale ukrywa sąsiedztwo geograficzne."
#| fig-alt: "Poziomy wykres słupkowy pokazuje piętnaście stanów z najwyższą wartością insurance losses. Widać liderów, ale nie widać, czy są położeni blisko siebie."
insurance |>
  slice_max(insurance_losses, n = 15) |>
  mutate(State = forcats::fct_reorder(State, insurance_losses)) |>
  ggplot(aes(x = insurance_losses, y = State)) +
  geom_col(fill = "#3C7A89", width = 0.72) +
  labs(
    title = "Ranking pokazuje szczyt tabeli, ale ukrywa przestrzeń",
    subtitle = "15 stanów z najwyższą przeciętną stratą ubezpieczeniową",
    x = "Insurance losses",
    y = NULL,
    caption = "Źródło: datasets/insurance_premiums.csv"
  ) +
  theme(
    panel.grid.major.y = element_blank()
  )
```

## Kartogram: kiedy przestrzeń przywraca kontekst

Po odtworzeniu sąsiedztwa widać coś, czego ranking nie pokazuje: wyższe wartości
częściej grupują się w południowej i wschodniej części kraju. To jeszcze nie jest
dowód przyczynowy, ale jest bardzo dobrą hipotezą do dalszego sprawdzenia.

```{r}
#| label: fig-insurance-tile-map
#| fig-cap: "Kartogram kafelkowy odsłania przestrzenny układ strat ubezpieczeniowych."
#| fig-alt: "Uproszczona mapa USA zbudowana z kafelków pokazuje wartości insurance losses dla każdego stanu. Ciemniejsze kafelki częściej występują w południowej i częściowo wschodniej części kraju."
ggplot(state_tiles, aes(x = x, y = y, fill = insurance_losses)) +
  geom_tile(color = "white", linewidth = 1.2, width = 0.95, height = 0.95) +
  geom_text(aes(label = abb, color = label_colour), size = 3.5, fontface = "bold") +
  scale_fill_viridis_c(
    option = "C",
    end = 0.92,
    labels = scales::label_number(accuracy = 1)
  ) +
  scale_color_identity() +
  scale_y_reverse() +
  coord_equal() +
  labs(
    title = "Na mapie widać klaster, którego nie ma w zwykłym rankingu",
    subtitle = "Przeciętne insurance losses według stanu; kartogram zachowuje przybliżone sąsiedztwo",
    x = NULL,
    y = NULL,
    fill = "Insurance\nlosses",
    caption = "Źródło: datasets/insurance_premiums.csv; układ kafelków jest kartogramem, a nie wierną mapą geograficzną"
  ) +
  theme_void() +
  theme(
    legend.position = "right",
    plot.title = element_text(face = "bold", size = 18),
    plot.subtitle = element_text(color = "#46515c", size = 11),
    plot.caption = element_text(color = "#68737d", size = 9)
  )
```

## Wnioski i interpretacja

Dobra mapa nie jest dekoracją raportu. To narzędzie do zadawania lepszych pytań:
czy za tym klastrem stoją regulacje, urbanizacja, ryzyko drogowe, a może struktura
polis? Bez przestrzeni to pytanie nawet się nie pojawia.

## Zadanie

Zbuduj podobny kartogram dla `fatal_collisions` albo `premiums` i sprawdź, czy
układ przestrzenny opowiada tę samą historię co `insurance_losses`.
