---
title: "Wielowymiarowa opowieść"
---

Najmocniejsze wykresy nie pokazują jednego wymiaru naraz. Potrafią połączyć kilka
zmiennych w jedną scenę, która daje zarówno kontekst, jak i emocjonalny ciężar
faktów. Zamiast budować dashboard z sześciu osobnych paneli, spróbujmy opowiedzieć
jedną zwartą historię na jednym wykresie.

```{r}
#| label: setup-20
library(tidyverse)
library(here)
library(janitor)

source(here("R", "theme_course.R"))
theme_set(theme_course())
```

## Przygotowanie danych

Użyjemy `countries-of-the-world.csv`. Na osi X pokażemy PKB per capita, na osi Y
śmiertelność niemowląt, rozmiar punktu przypiszemy populacji, a kolorem wyróżnimy
dwa regiony, które opowiadają szczególnie wyraźny kontrast: Europę Zachodnią i
Afrykę Subsaharyjską.

```{r}
#| label: data-prep-20
countries <- readr::read_csv(
  here("datasets", "countries-of-the-world.csv"),
  show_col_types = FALSE,
  locale = readr::locale(decimal_mark = ",")
) |>
  janitor::clean_names() |>
  mutate(
    across(where(is.character), stringr::str_trim),
    story_region = case_when(
      region == "SUB-SAHARAN AFRICA" ~ "Afryka Subsaharyjska",
      region == "WESTERN EUROPE" ~ "Europa Zachodnia",
      TRUE ~ "Pozostałe regiony"
    )
  ) |>
  filter(
    !is.na(gdp_per_capita),
    !is.na(infant_mortality_per_1000_births),
    !is.na(population),
    gdp_per_capita > 0
  )

median_gdp <- median(countries$gdp_per_capita, na.rm = TRUE)
median_infant <- median(countries$infant_mortality_per_1000_births, na.rm = TRUE)

label_countries <- countries |>
  filter(country %in% c("China", "India", "United States", "Japan", "Germany", "Nigeria")) |>
  mutate(
    label_x = case_when(
      country == "China" ~ gdp_per_capita * 1.08,
      country == "India" ~ gdp_per_capita * 1.08,
      country == "United States" ~ gdp_per_capita * 1.08,
      country == "Japan" ~ gdp_per_capita * 1.12,
      country == "Germany" ~ gdp_per_capita * 1.12,
      country == "Nigeria" ~ gdp_per_capita * 1.15,
      TRUE ~ gdp_per_capita * 1.1
    ),
    label_y = infant_mortality_per_1000_births + case_when(
      country == "China" ~ 2.5,
      country == "India" ~ 2.5,
      country == "United States" ~ 2,
      country == "Japan" ~ 0.8,
      country == "Germany" ~ -0.8,
      country == "Nigeria" ~ 2.5,
      TRUE ~ 1
    )
  )
```

## Jeden wykres, kilka warstw znaczenia

Na tym wykresie czytamy kilka rzeczy równocześnie: zamożność, ryzyko zdrowotne,
skalę populacji i kontrast regionalny. To właśnie ten moment, w którym wykres
przestaje być dekoracją, a zaczyna być nośnikiem opowieści.

```{r}
#| label: fig-bubble-countries
#| fig-cap: "Wykres bąbelkowy łączy zamożność, śmiertelność niemowląt, wielkość populacji i kontekst regionalny."
#| fig-alt: "Na wykresie bąbelkowym o osi poziomej dla PKB per capita i pionowej dla śmiertelności niemowląt widać, że kraje Europy Zachodniej skupiają się przy niskiej śmiertelności i wysokim PKB, a wiele krajów Afryki Subsaharyjskiej znajduje się po przeciwnej stronie wykresu. Rozmiar bąbla oznacza populację."
ggplot(countries, aes(x = gdp_per_capita, y = infant_mortality_per_1000_births)) +
  geom_vline(xintercept = median_gdp, linetype = "dashed", color = "#b7c0c8", linewidth = 0.45) +
  geom_hline(yintercept = median_infant, linetype = "dashed", color = "#b7c0c8", linewidth = 0.45) +
  geom_point(
    aes(size = population, fill = story_region),
    shape = 21,
    color = "white",
    stroke = 0.25,
    alpha = 0.88
  ) +
  geom_segment(
    data = label_countries,
    aes(xend = label_x, yend = label_y),
    color = "#7a8691",
    linewidth = 0.35
  ) +
  geom_text(
    data = label_countries,
    aes(x = label_x, y = label_y, label = country),
    hjust = 0,
    size = 3.4
  ) +
  scale_x_log10(
    labels = scales::label_number(big.mark = " "),
    expand = expansion(mult = c(0.02, 0.32))
  ) +
  scale_y_continuous(
    labels = scales::label_number(accuracy = 1),
    expand = expansion(mult = c(0.02, 0.08))
  ) +
  scale_size_area(
    max_size = 18,
    breaks = c(1e7, 1e8, 1e9),
    labels = c("10 mln", "100 mln", "1 mld")
  ) +
  scale_fill_manual(
    values = c(
      "Afryka Subsaharyjska" = "#C44E52",
      "Europa Zachodnia" = "#4C78A8",
      "Pozostałe regiony" = "#B8C0C8"
    )
  ) +
  coord_cartesian(clip = "off") +
  labs(
    title = "Bogactwo, zdrowie i skala populacji układają się w jedną historię",
    subtitle = "Europa Zachodnia i Afryka Subsaharyjska tworzą wyraźny kontrast, ale największe kraje świata rozciągają cały wykres",
    x = "PKB per capita (USD, skala logarytmiczna)",
    y = "Śmiertelność niemowląt na 1000 urodzeń",
    size = "Populacja",
    fill = "Region opowieści",
    caption = "Źródło: datasets/countries-of-the-world.csv"
  ) +
  theme(
    legend.position = "right",
    plot.margin = margin(10, 90, 10, 10)
  )
```

## So what?

W jednym obrazie widzimy zależność, skalę problemu i kontrast regionalny. To już
nie jest tylko odczyt statystyki. To wykres, który pomaga zrozumieć, gdzie liczby
stają się realnym ciężarem społecznym.

## Zadanie

Zmień opowieść, nie zmieniając danych: zamiast śmiertelności niemowląt pokaż
`literacy_percent` albo `birthrate`, zostawiając wielkość punktów jako populację.
Sprawdź, jak inny wybór osi zmienia emocjonalny i analityczny wydźwięk wykresu.
