---
title: "Ewolucja wizualizacji"
---

Wizualizacja zaczyna się tam, gdzie przestajemy traktować tabelę jako cel sam w
sobie. Surowe rekordy są jeszcze tylko zapisem zdarzeń. Dopiero wybór osi, koloru
i układu zamienia je w kod, który nasz układ wzrokowy potrafi czytać niemal
natychmiast.

```{r}
#| label: setup-21
library(tidyverse)
library(here)
library(janitor)

source(here("R", "theme_course.R"))
theme_set(theme_course())
```

## Przygotowanie danych

Na zbiorze `bakery.csv` pokażemy prostą drogę: od wielu pojedynczych transakcji do
syntetycznego obrazu rytmu sprzedaży. Interesuje nas łączna sprzedaż według typu
dnia i pory dnia.

```{r}
#| label: data-prep-21
bakery_grid <- readr::read_csv(
  here("datasets", "bakery.csv"),
  show_col_types = FALSE
) |>
  janitor::clean_names() |>
  count(day_type, day_time, wt = sales, name = "sales_total") |>
  mutate(
    day_type = factor(day_type, levels = c("Weekday", "Weekend")),
    day_time = factor(day_time, levels = c("Morning", "Afternoon", "Evening", "Night")),
    sales_label = scales::label_number(accuracy = 1, big.mark = " ")(sales_total)
  )
```

## Surowa tabela jeszcze nie buduje obrazu

Tabela jest poprawna i potrzebna, ale odbiorca musi ją dopiero mentalnie
przetworzyć. To dobry moment, by przypomnieć sobie, że wykres jest systemem znaków,
który ma skrócić tę pracę.

```{r}
#| label: tbl-bakery-summary
#| results: asis
bakery_grid |>
  mutate(
    day_type = recode(day_type, Weekday = "Dzień roboczy", Weekend = "Weekend"),
    day_time = recode(day_time, Morning = "Rano", Afternoon = "Popołudnie", Evening = "Wieczór", Night = "Noc")
  ) |>
  select(`Typ dnia` = day_type, `Pora dnia` = day_time, `Sprzedaż` = sales_total) |>
  knitr::kable(digits = 1, caption = "Podsumowanie sprzedaży w piekarni według typu dnia i pory dnia.")
```

## Kod wizualny przyspiesza rozumienie

Ten sam komunikat da się zapisać jako siatkę barw i liczb. W jednej chwili widać,
że piekarnia zarabia głównie rano i po południu, a godziny nocne są praktycznie
martwe.

```{r}
#| label: fig-bakery-heatmap
#| fig-cap: "Mapa ciepła zamienia tabelę sprzedaży w szybki do odczytu kod wizualny."
#| fig-alt: "Mapa ciepła pokazuje sprzedaż piekarni według typu dnia i pory dnia. Najciemniejsze pola przypadają na popołudnia i poranki, a wieczory i noce mają dużo niższe wartości."
ggplot(bakery_grid, aes(x = day_type, y = day_time, fill = sales_total)) +
  geom_tile(color = "white", linewidth = 1.2, width = 0.96, height = 0.96) +
  geom_text(aes(label = sales_label), size = 4, color = "white", fontface = "bold") +
  scale_fill_viridis_c(option = "C", end = 0.92, guide = "none") +
  labs(
    title = "Wizualizacja działa jak algorytm kompresji informacji",
    subtitle = "Zamiast czytać osiem wartości po kolei, odbiorca od razu widzi rytm sprzedaży",
    x = NULL,
    y = NULL,
    caption = "Źródło: datasets/bakery.csv"
  ) +
  theme(
    panel.grid = element_blank(),
    axis.text.x = element_text(face = "bold"),
    axis.text.y = element_text(face = "bold")
  )
```

## So what?

Ewolucja wizualizacji to przejście od dosłownego zapisu do abstrakcyjnego kodu.
Dobra grafika nie ozdabia tabeli. Ona przejmuje część pracy poznawczej za odbiorcę.

## Zadanie

Weź inny zbiór transakcyjny albo kategoryczny z repozytorium i spróbuj przejść tę
samą drogę: od tabeli agregatów do prostego układu wizualnego, który da się
zrozumieć szybciej niż tekst.
