---
title: "Architektura dowodu"
---

W rękach analityka wykres może pełnić dwie role jednocześnie: być narzędziem
badawczym i narzędziem perswazji. John Snow używał mapy, by zawęzić źródło
problemu. Florence Nightingale używała koloru i pola, by wymusić reakcję polityczną.

| Twórca i kontekst | Forma | Cel | Wynik |
|---|---|---|---|
| John Snow, Londyn 1854 | mapa punktowa | znaleźć źródło cholery | powiązanie z pompą na Broad Street |
| Florence Nightingale, wojna krymska | wykres polarny | przekonać decydentów do reform higieny | zmiana organizacji opieki medycznej |

```{r}
#| label: setup-22
library(tidyverse)
library(here)
library(janitor)

source(here("R", "theme_course.R"))
theme_set(theme_course())
```

## Przygotowanie danych

Nie mamy tu danych epidemiologicznych, ale mamy dwa zbiory pogodowe:
`seattle_weather.csv` i `austin_weather.csv`. Zestawimy miesięczne normy opadów,
żeby zobaczyć, jak ten sam fakt można pokazać bardziej neutralnie albo bardziej
perswazyjnie.

```{r}
#| label: data-prep-22
weather_compare <- bind_rows(
  readr::read_csv(here("datasets", "seattle_weather.csv"), show_col_types = FALSE) |>
    janitor::clean_names() |>
    transmute(
      city = "Seattle",
      month = as.integer(date),
      precipitation = mly_prcp_normal
    ),
  readr::read_csv(here("datasets", "austin_weather.csv"), show_col_types = FALSE) |>
    janitor::clean_names() |>
    transmute(
      city = "Austin",
      month = as.integer(date),
      precipitation = mly_prcp_normal
    )
) |>
  mutate(
    month_label = factor(month.abb[month], levels = month.abb),
    precipitation_area = sqrt(precipitation)
  )
```

## Dowód analityczny: spokojne porównanie

Na zwykłym wykresie liniowym dane są czytelne i łatwo porównać rytm sezonowy.
Widać, że Seattle ma wyraźniejszy jesienno-zimowy pik opadów niż Austin.

```{r}
#| label: fig-weather-line-evidence
#| fig-cap: "Wykres liniowy dobrze sprawdza się jako spokojne narzędzie porównawcze."
#| fig-alt: "Dwie linie pokazują miesięczne normy opadów w Seattle i Austin. Seattle ma znacznie wyższe opady jesienią i zimą, podczas gdy Austin jest bardziej wyrównany w ciągu roku."
ggplot(weather_compare, aes(x = month_label, y = precipitation, group = city, color = city)) +
  geom_line(linewidth = 1) +
  geom_point(size = 2.4) +
  scale_color_manual(values = c("Seattle" = "#2C7FB8", "Austin" = "#D95F02")) +
  labs(
    title = "Najpierw wykres może po prostu porównywać",
    subtitle = "Miesięczne normy opadów w dwóch miastach",
    x = NULL,
    y = "Opady (cale)",
    color = "Miasto",
    caption = "Źródło: datasets/seattle_weather.csv oraz datasets/austin_weather.csv"
  )
```

## Dowód perswazyjny: forma zarządza uwagą

Wykres inspirowany Nightingale nie jest już tylko neutralnym zapisem. Ta forma
bardziej eksponuje sezonowość, bo wzrost pola wizualnie wzmacnia różnice między
miesiącami o małych i dużych opadach.

```{r}
#| label: fig-weather-coxcomb
#| fig-cap: "Wykres polarny inspirowany Nightingale wzmacnia sezonowy rytm opadów przez użycie pola i koloru."
#| fig-alt: "Dwa wykresy polarne pokazują miesięczne opady w Seattle i Austin. W Seattle największe sektory przypadają na listopad, grudzień i styczeń, a w Austin różnice między miesiącami są łagodniejsze."
ggplot(weather_compare, aes(x = month_label, y = precipitation_area, fill = city)) +
  geom_col(color = "white", linewidth = 0.9, width = 1) +
  coord_polar() +
  facet_wrap(~ city) +
  scale_fill_manual(values = c("Seattle" = "#2C7FB8", "Austin" = "#D95F02"), guide = "none") +
  labs(
    title = "Forma wykresu może zamieniać informację w argument",
    subtitle = "Promień jest skalowany pierwiastkiem z opadów, aby pole sektorów lepiej odpowiadało wielkości danych",
    x = NULL,
    y = NULL,
    caption = "Źródło: datasets/seattle_weather.csv oraz datasets/austin_weather.csv"
  ) +
  theme(
    axis.text.y = element_blank(),
    axis.ticks = element_blank(),
    panel.grid = element_blank(),
    strip.text = element_text(face = "bold", size = 12)
  )
```

## So what?

Architektura dowodu polega na świadomym wyborze formy. Czasem potrzebujesz wykresu,
który pomaga badać świat. Czasem takiego, który pomaga przekonać innych, że świat
wymaga reakcji.

## Zadanie

Weź jedną prostą serię czasową z repozytorium i pokaż ją w dwóch wersjach:
analitycznej i perswazyjnej. Potem zapisz, która forma lepiej służy odkrywaniu, a
która lepiej służy przekonywaniu.
