---
title: "Złożoność vs. klarowność"
---

Gęsty wykres nie musi być zły. Minard udowodnił, że nawet wiele wymiarów naraz może
pozostać czytelne, jeśli każdy kanał wizualny ma jedną pracę i nie konkuruje z
innymi bez potrzeby.

```{r}
#| label: setup-23
library(tidyverse)
library(here)
library(janitor)

source(here("R", "theme_course.R"))
theme_set(theme_course())
```

## Przygotowanie danych

Na danych z `summer2016.csv` wybierzemy sześć sportów o wyraźnie różnych profilach
fizycznych. To dobry materiał do wykresu wielowymiarowego: wysokość i masa na
osiach, wiek jako rozmiar punktu, a płeć jako kolor.

```{r}
#| label: data-prep-23
selected_sports <- c("Athletics", "Basketball", "Gymnastics", "Rowing", "Swimming", "Volleyball")

olympians <- readr::read_csv(
  here("datasets", "summer2016.csv"),
  show_col_types = FALSE
) |>
  janitor::clean_names() |>
  filter(
    sport %in% selected_sports,
    !is.na(height),
    !is.na(weight),
    !is.na(age)
  ) |>
  mutate(
    sex = recode(sex, F = "Kobiety", M = "Mężczyźni"),
    sport = factor(sport, levels = selected_sports)
  )
```

## Złożoność bez kontroli szybko staje się szumem

W jednej płaszczyźnie próbujemy tu pokazać zbyt wiele rzeczy naraz. Wykres nie jest
jeszcze bezużyteczny, ale wymaga coraz większego wysiłku, bo wszystkie sporty
rywalizują o uwagę w tym samym miejscu.

```{r}
#| label: fig-olympics-overloaded
#| fig-cap: "Zbyt wiele kategorii w jednej ramie utrudnia odczyt mimo poprawnych danych."
#| fig-alt: "Wykres punktowy pokazuje sportowców olimpijskich według wzrostu i wagi. Punkty różnią się kolorem zależnie od sportu, kształtem zależnie od płci i rozmiarem zależnie od wieku, przez co obraz staje się gęsty."
ggplot(olympians, aes(x = height, y = weight, color = sport, shape = sex, size = age)) +
  geom_point(alpha = 0.72) +
  scale_color_viridis_d(option = "D", end = 0.9) +
  scale_size_continuous(range = c(1.5, 7)) +
  labs(
    title = "Wielowymiarowość bez hierarchii łatwo przeciąża wykres",
    subtitle = "Sześć sportów, dwie płcie i wiek zakodowany rozmiarem punktu",
    x = "Wzrost (cm)",
    y = "Masa ciała (kg)",
    color = "Sport",
    shape = "Płeć",
    size = "Wiek",
    caption = "Źródło: datasets/summer2016.csv"
  )
```

## Klarowność rośnie, gdy rozdzielisz role

Teraz ten sam problem rozwiązujemy inaczej: sport dostaje własny panel, a w każdej
ramce zostają już tylko płeć, wiek i relacja między wzrostem a wagą. Dzięki temu
złożoność nie znika, ale staje się zarządzalna.

```{r}
#| label: fig-olympics-facets
#| fig-cap: "Podział na panele pozwala utrzymać wielowymiarowość bez utraty czytelności."
#| fig-alt: "Sześć małych wykresów punktowych pokazuje osobno wybrane sporty olimpijskie. W każdym panelu widać zależność wzrostu i wagi, kolor rozróżnia płeć, a rozmiar punktu odpowiada wiekowi."
ggplot(olympians, aes(x = height, y = weight, color = sex, size = age)) +
  geom_point(alpha = 0.72) +
  facet_wrap(~ sport, ncol = 3) +
  scale_color_manual(values = c("Kobiety" = "#C44E52", "Mężczyźni" = "#4C78A8")) +
  scale_size_continuous(range = c(1.4, 6)) +
  labs(
    title = "Złożony wykres działa, gdy każdy kanał ma jedną funkcję",
    subtitle = "Sport został rozdzielony do paneli, więc kolor i rozmiar mogą pełnić prostsze role",
    x = "Wzrost (cm)",
    y = "Masa ciała (kg)",
    color = "Płeć",
    size = "Wiek",
    caption = "Źródło: datasets/summer2016.csv"
  ) +
  theme(
    legend.position = "right"
  )
```

## Wnioski i interpretacja

Klarowność nie wymaga upraszczania do jednego wymiaru. Wymaga dyscypliny w tym,
który kanał pokazuje co i ile rzeczy dzieje się naraz w jednej ramie.

## Zadanie

Wybierz inny wielowymiarowy zbiór z repozytorium, na przykład `college_datav3.csv`
albo `nba.csv`, i spróbuj przejść od wersji przeciążonej do takiej, w której
złożoność jest nadal obecna, ale już nie dezorientuje.
