---
title: "Psychologia percepcji"
---

Statystyka opisowa jest potrzebna, ale sama w sobie nie wystarcza. Gdy patrzymy
tylko na jedną liczbę, łatwo przeoczyć rozkład. Gdy używamy złej geometrii, łatwo
przesadzić z efektem wizualnym. To właśnie tu spotykają się lekcje Anscombe'a i
Tuftego.

```{r}
#| label: setup-24
library(tidyverse)
library(here)
library(janitor)

source(here("R", "theme_course.R"))
theme_set(theme_course())
```

## Statystyka opisowa nie pokazuje całego rozkładu

Na rynku nieruchomości średnie i mediany są wygodne, ale bardzo szybko ukrywają
to, co naprawdę ważne: szerokość rozrzutu i obecność drogich obserwacji skrajnych.

```{r}
#| label: data-prep-24a
melbourne_regions <- readr::read_csv(
  here("datasets", "melb_clean.csv"),
  show_col_types = FALSE
) |>
  janitor::clean_names() |>
  filter(region %in% c("Southern", "Eastern", "Northern", "Western", "South-Eastern")) |>
  select(region, price) |>
  drop_na(price)

melbourne_summary <- melbourne_regions |>
  group_by(region) |>
  summarise(
    mediana = median(price),
    srednia = mean(price),
    iqr = IQR(price),
    .groups = "drop"
  ) |>
  arrange(desc(mediana))
```

```{r}
#| label: tbl-melb-summary
#| results: asis
melbourne_summary |>
  mutate(across(c(mediana, srednia, iqr), ~ round(.x, 0))) |>
  knitr::kable(caption = "Wybrane statystyki cen nieruchomości według regionu Melbourne.")
```

## Dopiero wykres ujawnia kształt i ryzyko

Po przejściu na boxplot widzimy to, czego tabela nie pokazuje: skrajne obserwacje
i bardzo różną szerokość rozkładów między regionami.

```{r}
#| label: fig-melb-boxplots
#| fig-cap: "Boxplot odsłania rozrzut i obserwacje skrajne, których nie widać w samej tabeli statystyk."
#| fig-alt: "Wykres pudełkowy pokazuje ceny nieruchomości w pięciu regionach Melbourne. Region Southern ma wyższe ceny i szeroki rozrzut, a pozostałe regiony różnią się zarówno medianą, jak i skalą zmienności."
ggplot(
  melbourne_regions |> mutate(region = forcats::fct_reorder(region, price, .fun = median)),
  aes(x = price, y = region)
) +
  geom_boxplot(fill = "#6C9A8B", alpha = 0.85, outlier.alpha = 0.18) +
  scale_x_continuous(labels = scales::label_number(big.mark = " ")) +
  labs(
    title = "Jedna liczba nie zastąpi obrazu rozkładu",
    subtitle = "Ceny nieruchomości mają różną zmienność i skrajne obserwacje w zależności od regionu",
    x = "Cena",
    y = NULL,
    caption = "Źródło: datasets/melb_clean.csv"
  )
```

## Lie factor: bar chart nie może oszukiwać osią

Na danych z `college_datav3.csv` policzymy medianę czesnego według typu własności.
Najpierw pokażemy wersję z uciętą osią Y, która dramatyzuje różnice.

```{r}
#| label: data-prep-24b
college_tuition <- readr::read_csv(
  here("datasets", "college_datav3.csv"),
  show_col_types = FALSE
) |>
  janitor::clean_names() |>
  group_by(ownership) |>
  summarise(median_tuition = median(tuition, na.rm = TRUE), .groups = "drop") |>
  mutate(ownership = forcats::fct_reorder(ownership, median_tuition))
```

```{r}
#| label: fig-college-lie-factor
#| fig-cap: "Ucięta oś Y wzmacnia różnice wizualne bardziej, niż wynika to z danych."
#| fig-alt: "Wykres słupkowy pokazuje medianę czesnego według typu uczelni, ale oś pionowa zaczyna się wysoko, przez co różnice między słupkami wydają się większe niż w rzeczywistości."
ggplot(college_tuition, aes(x = ownership, y = median_tuition)) +
  geom_col(fill = "#C44E52", width = 0.72) +
  geom_text(aes(label = round(median_tuition)), vjust = -0.5, size = 3.6) +
  coord_cartesian(ylim = c(7000, 22000)) +
  labs(
    title = "Ta wersja przesadza z różnicami przez uciętą oś",
    subtitle = "Bar chart wymaga zera, bo długość słupka jest nośnikiem porównania",
    x = NULL,
    y = "Mediana czesnego",
    caption = "Źródło: datasets/college_datav3.csv"
  )
```

## Naprawa: użyj pozycji zamiast długości

Jeżeli chcemy skupić się na różnicach bez startu od zera, lepszym wyborem jest
wykres punktowy. Tu odbiorca porównuje pozycję na wspólnej osi, a nie długość.

```{r}
#| label: fig-college-dotplot
#| fig-cap: "Wykres punktowy pozwala pokazać różnice bez wprowadzania wizualnego kłamstwa."
#| fig-alt: "Wykres punktowy pokazuje medianę czesnego dla trzech typów uczelni. Pozycja punktów na wspólnej osi umożliwia uczciwe porównanie bez wypełniania całych słupków."
ggplot(college_tuition, aes(x = median_tuition, y = ownership)) +
  geom_segment(
    aes(x = min(median_tuition), xend = median_tuition, yend = ownership),
    color = "#d6dde3",
    linewidth = 1.1
  ) +
  geom_point(size = 4, color = "#0072B2") +
  scale_x_continuous(labels = scales::label_number(big.mark = " ")) +
  labs(
    title = "Ta sama informacja może być jednocześnie precyzyjna i uczciwa",
    subtitle = "Pozycja na osi zastępuje długość słupka, więc nie potrzebujemy sztucznego zera",
    x = "Mediana czesnego",
    y = NULL,
    caption = "Źródło: datasets/college_datav3.csv"
  ) +
  theme(
    panel.grid.major.y = element_blank()
  )
```

## Wnioski i interpretacja

Psychologia percepcji zaczyna się od pokory. Odbiorca nie widzi danych, tylko ich
graficzną interpretację. Jeśli wybierzesz zły kanał albo złą skalę, podmienisz
analizę na złudzenie.

## Zadanie

Znajdź w swoich materiałach jeden wykres, który opiera się na pojedynczej statystyce
albo przesadnie eksponuje różnice. Przerób go tak, by lepiej pokazywał rozkład lub
używał uczciwszego kanału wizualnego.
