---
title: "Nowoczesny storytelling"
---

Storytelling nie oznacza dopisywania anegdoty do gotowego wykresu. To projektowanie
całego przepływu uwagi: od kontekstu, przez dowód, po działanie. Dobrze widać to na
danych o gościach programu *The Daily Show*.

```{r}
#| label: setup-25
library(tidyverse)
library(here)
library(janitor)

source(here("R", "theme_course.R"))
theme_set(theme_course())
```

## Przygotowanie danych

Najpierw policzymy udziały najważniejszych grup gości w czasie. Interesuje nas
szczególnie przejście od dominacji aktorów do silniejszej obecności mediów i
polityki.

```{r}
#| label: data-prep-25
daily_show <- readr::read_csv(
  here("datasets", "daily_show_guests_cleaned.csv"),
  show_col_types = FALSE
) |>
  janitor::clean_names() |>
  mutate(group = replace_na(group, "Brak kategorii"))

top_groups <- daily_show |>
  count(group, sort = TRUE) |>
  slice_head(n = 6) |>
  pull(group)

daily_top <- daily_show |>
  filter(group %in% top_groups) |>
  count(year, group) |>
  group_by(year) |>
  mutate(share = n / sum(n)) |>
  ungroup()

daily_story <- daily_show |>
  count(year, group) |>
  group_by(year) |>
  mutate(share = n / sum(n)) |>
  ungroup() |>
  mutate(
    focus = case_when(
      group %in% c("Media", "Politician", "Government", "Political Aide") ~ "Media i polityka",
      group == "Acting" ~ "Aktorzy",
      TRUE ~ "Pozostałe"
    )
  ) |>
  group_by(year, focus) |>
  summarise(share = sum(share), .groups = "drop")

crossover <- daily_story |>
  select(year, focus, share) |>
  pivot_wider(names_from = focus, values_from = share) |>
  filter(`Media i polityka` > Aktorzy) |>
  slice_head(n = 1)
```

## Przed: wszystko naraz

To jest typowy wykres eksploracyjny. Nie jest błędny, ale nie odpowiada na jedno
konkretne pytanie. Zbyt wiele linii i kolorów sprawia, że trudno zobaczyć główną
zmianę.

```{r}
#| label: fig-daily-show-before
#| fig-cap: "Wersja eksploracyjna pokazuje wiele kategorii, ale nie prowadzi odbiorcy do jednego wniosku."
#| fig-alt: "Kilka kolorowych linii przedstawia udziały różnych grup gości The Daily Show w czasie. Wykres jest poprawny, ale uwaga rozprasza się między wieloma seriami."
ggplot(daily_top, aes(x = year, y = share, color = group)) +
  geom_line(linewidth = 1) +
  geom_point(size = 2) +
  scale_y_continuous(labels = scales::label_percent(accuracy = 1)) +
  scale_color_viridis_d(option = "D", end = 0.9) +
  labs(
    title = "Eksploracja nie jest jeszcze opowieścią",
    subtitle = "Udział sześciu najczęstszych grup gości w czasie",
    x = NULL,
    y = "Udział w danym roku",
    color = "Grupa",
    caption = "Źródło: datasets/daily_show_guests_cleaned.csv"
  )
```

## Po: kontekst, punkt zwrotny i akcja

Teraz wykres ma tezę. Szare tło daje kontekst, a dwa wyróżnione trendy pokazują
zmianę redakcyjnej osi programu. Punktem zwrotnym jest rok 2004, gdy media i
polityka wyprzedzają aktorów.

```{r}
#| label: fig-daily-show-after
#| fig-cap: "Wersja narracyjna ogranicza szum i prowadzi wzrok do kluczowej zmiany."
#| fig-alt: "Na wykresie udziałów trzech szerokich grup gości szarą linią pokazano pozostałe kategorie, niebieską linią aktorów, a czerwono-pomarańczową media i politykę. Zaznaczono moment, gdy media i polityka wyprzedzają aktorów około 2004 roku."
ggplot(daily_story, aes(x = year, y = share, group = focus)) +
  geom_line(
    data = filter(daily_story, focus == "Pozostałe"),
    color = "#c6cdd4",
    linewidth = 1
  ) +
  geom_line(
    data = filter(daily_story, focus == "Aktorzy"),
    color = "#4C78A8",
    linewidth = 1.2
  ) +
  geom_line(
    data = filter(daily_story, focus == "Media i polityka"),
    color = "#D55E00",
    linewidth = 1.35
  ) +
  geom_point(
    data = crossover,
    aes(x = year, y = `Media i polityka`),
    inherit.aes = FALSE,
    color = "#D55E00",
    size = 3
  ) +
  geom_segment(
    data = crossover,
    aes(
      x = year,
      xend = year + 1.2,
      y = `Media i polityka`,
      yend = `Media i polityka` + 0.08
    ),
    inherit.aes = FALSE,
    color = "#7a8691",
    linewidth = 0.4
  ) +
  geom_text(
    data = crossover,
    aes(
      x = year + 1.25,
      y = `Media i polityka` + 0.085,
      label = "2004: media i polityka wyprzedzają aktorów"
    ),
    inherit.aes = FALSE,
    hjust = 0,
    size = 3.5
  ) +
  scale_y_continuous(
    labels = scales::label_percent(accuracy = 1),
    expand = expansion(mult = c(0.02, 0.16))
  ) +
  scale_x_continuous(expand = expansion(mult = c(0.01, 0.12))) +
  coord_cartesian(clip = "off") +
  labs(
    title = "Dobra narracja pokazuje zmianę, a nie tylko przebieg danych",
    subtitle = "The Daily Show przesuwa się od dominacji aktorów do silniejszej obecności mediów i polityki",
    x = NULL,
    y = "Udział w danym roku",
    caption = "Źródło: datasets/daily_show_guests_cleaned.csv"
  ) +
  theme(
    plot.margin = margin(10, 110, 10, 10)
  )
```

## Pięć lekcji wdrożeniowych

1. Zaczynaj od odbiorcy, nie od ulubionego typu wykresu.
2. Pokazuj jedną główną tezę na jednym obrazie.
3. Tło i kontekst mogą być szare, jeśli nie są bohaterem.
4. Kolor kontrastowy powinien mieć zadanie, a nie tylko dekorować.
5. Każda opowieść potrzebuje punktu zwrotnego i sugestii działania.

## So what?

Storytelling redukuje koszt poznawczy po stronie odbiorcy. Zamiast prosić go, by
sam znalazł sens w danych, budujesz drogę do wniosku i jasno pokazujesz moment
zmiany.

## Zadanie

Weź jeden własny wykres eksploracyjny i przygotuj jego wersję narracyjną. Usuń
co najmniej połowę kolorów, wskaż punkt zwrotny i dopisz jedno zdanie, które mówi,
jaką decyzję taki wykres ma wspierać.
