---
title: "Podsumowanie"
---

Na końcu całego procesu wizualizacja powinna robić jedną rzecz bardzo dobrze:
pomagać komuś podjąć lepszą decyzję. To moment, w którym semiologia, percepcja i
storytelling przestają być teorią, a stają się praktyką publikacji.

```{r}
#| label: setup-26
library(tidyverse)
library(here)
library(janitor)

source(here("R", "theme_course.R"))
theme_set(theme_course())
```

## Finałowa historia powinna kończyć się działaniem

Na danych `schoolimprovement2010grants.csv` sprawdzimy, jak rozkładają się środki
między modele interwencji. To prosty przykład wykresu, który nie tylko raportuje,
ale sugeruje, gdzie warto zacząć ewaluację programu.

```{r}
#| label: data-prep-26
grant_models <- readr::read_csv(
  here("datasets", "schoolimprovement2010grants.csv"),
  show_col_types = FALSE
) |>
  janitor::clean_names() |>
  filter(!is.na(model_selected)) |>
  group_by(model_selected) |>
  summarise(
    total_award = sum(award_amount, na.rm = TRUE),
    schools = n(),
    .groups = "drop"
  ) |>
  mutate(
    share = total_award / sum(total_award),
    model_selected = forcats::fct_reorder(model_selected, total_award)
  )
```

```{r}
#| label: fig-grants-cta
#| fig-cap: "Końcowy wykres powinien prowadzić do pytania o działanie, a nie kończyć się na opisie."
#| fig-alt: "Poziomy wykres słupkowy pokazuje łączną wartość grantów według modelu interwencji. Transformacja dominuje wyraźnie nad pozostałymi modelami, co sugeruje naturalny priorytet dla ewaluacji skuteczności."
ggplot(
  grant_models,
  aes(
    x = total_award,
    y = model_selected,
    fill = model_selected == "Transformation"
  )
) +
  geom_col(width = 0.72) +
  geom_text(
    aes(label = scales::percent(share, accuracy = 0.1)),
    hjust = -0.15,
    size = 3.6
  ) +
  scale_fill_manual(values = c("TRUE" = "#D55E00", "FALSE" = "#c8d0d7"), guide = "none") +
  scale_x_continuous(
    labels = scales::label_number(scale = 1e-6, suffix = " mln", accuracy = 1),
    expand = expansion(mult = c(0, 0.16))
  ) +
  coord_cartesian(clip = "off") +
  labs(
    title = "Jeśli 74% środków trafia do Transformacji, tam zaczyna się rozmowa o efekcie",
    subtitle = "Łączna wartość grantów według modelu interwencji",
    x = "Łączna kwota grantów",
    y = NULL,
    caption = "Źródło: datasets/schoolimprovement2010grants.csv"
  ) +
  theme(
    panel.grid.major.y = element_blank()
  )
```

## Checklist przed publikacją

1. Czy typ wykresu pasuje do pytania i kanału percepcyjnego?
2. Czy odbiorca wie, na co ma spojrzeć w pierwszych trzech sekundach?
3. Czy usunąłem elementy, które nie niosą informacji?
4. Czy kolor działa jak reflektor, a nie jak konfetti?
5. Czy wykres kończy się wnioskiem albo pytaniem decyzyjnym?

## Krótki szablon końcowy

```{r}
#| label: publish-template-26
#| eval: false
final_plot +
  labs(
    title = "Najważniejszy wniosek",
    subtitle = "Kontekst, zakres danych i odbiorca decyzji",
    caption = "Źródło danych, ograniczenia i następny krok"
  )

# Po wykresie dopisz jedno zdanie CTA:
# "Na tej podstawie rekomendujemy..."
```

## So what?

Dane nie są jeszcze komunikacją. Stają się nią dopiero wtedy, gdy ich zapis
wizualny pomaga komuś dostrzec sens i zdecydować, co zrobić dalej.

## Zadanie

Wróć do jednego z wykresów z całego kursu. Dopisz do niego końcowe CTA w jednym
zdaniu i sprawdź, czy odbiorca po zobaczeniu wykresu wie nie tylko *co* się stało,
ale też *co należy zrobić dalej*.
